臺灣高等法院臺南分院民事判決　九十一年度訴字第三號　　Ｋ
　　　原　　　告　乙　○　○
　　　被　　　告　甲　○　○
右當事人間因請求侵權行為損害賠償事件，經本院刑事庭裁定（九十年度附民字第二
五二號）移送前來，本院判決如左︰
    主    文
被告應給付新臺幣肆佰拾萬參仟伍佰伍拾陸元與原告及全體共有人。
訴訟費用由被告負擔。
本判決於原告以新臺幣壹佰拾貳萬玖仟元為被告供擔保後，得假執行。但被告如於
假執行程序實施前，以新臺幣肆佰拾萬參仟伍佰伍拾陸元，為原告預供擔保，得免為
假執行。
    事    實
甲、原告方面：
一、聲明：求為判決(一)被告應返還新臺幣（下同）四百十萬三千五百五十六元予原告
    及其他全體共有人。(二)並願供擔保聲請宣告假執行。
二、陳述：
  (一)被告甲○○意圖為自己不法之所有，基於概括之犯意，趁原告之父蘇錦樹（蘇錦
    樹已於八十九年六月十日死亡）住院醫療期間，分別於民國（下同）八十九年五
    月十一日及同年月十五日，未經蘇錦樹之允許或委託，竟擅自將蘇錦樹存於第一
    商業銀行善化分行之定期存款一百萬元，分兩次先後以六十萬元及四十萬元，盜
    領一空；復於同月十五日，再將蘇錦樹存於台灣中小企業銀行善化分行之定期存
    款共二百九十八萬七千八百十六元，盜領後轉入甲○○在該分行之定期及活期儲
    蓄存款。復於同年五月十五日及蘇錦樹死亡後之八月九日、十月十八日以同樣方
    法再將蘇錦樹存於台南縣善化鎮農會之存款分別提領十萬二千元、一萬一千九百
    四十元、一千八百元，足生損害於上揭銀行、農會、及蘇錦樹之其他繼承人，案
    經檢察官依偽造文書罪行提起公訴，經台灣台南地方法院九十年度訴字第三五一
    號、本院九十年度上訴字第一一三一號刑事判決，認被告甲○○係罹犯刑法第二
    百十六條、第二百十條行使偽造文書及第三百三十九條第一項詐欺罪之連續犯，
    從較重之行使偽造私文書處斷判處有期徒刑八月，緩刑二年在案。
  (二)按因故意或過失，不法侵害他人之權利者，負損害賠償責任，民法第一百八十四
    條第一項定有明文。再繼承人有數人時，在分割遺產前，各繼承人對遺產全部為
    公同共有，同法第一千零五十一條定有明文。查本件原告與被告同為蘇錦樹之繼
    承人，蘇錦樹生前所遺留之財產自應為兩造及其他共有人所共有，是原告及其他
    全體繼承人對蘇錦樹所遺留之財產均有繼承權。惟因被告以盜蓋蘇錦樹印章於提
    款單上之方法，將蘇錦樹原存放於第一銀行善化分行之定期存款共一百萬元；及
    台灣中小企業銀行善化分行之定期存款共二百九十八萬七千八百十六元；及善化
    農會存款共十一萬五千七百四十元領取一空。致原告及其他全體繼承人之繼承權
    受有損害，卓然至顯，爰依上開法律規定，就盜領款項部分請求之。（其中善化
    農會存款共十一萬五千七百四十元部分，乃經本院刑事庭再行認定，爰依民事訴
    訟法第二百五十五條第一項第三款規定，為擴張聲明）。
三、證據：提出被繼承人蘇錦樹之繼承系統表及全體繼承人戶籍謄本。
乙、被告方面：
一、聲明：(一)原告之訴及假執行之聲請均駁回。(二)如受不利之判決，願供擔保請准宣
    告免為假執行。
二、陳述：
  (一)刑事判決所為被告有罪之認定與事實不符，應不得作為被告有侵權行為之依據：
    刑事判決固以被告所舉證人林雪華前後供述不一，且蘇錦樹與被告係夫妻，若有
    將存款全數交被告作為養老金之用，何不直接交代被告或立遺囑，而迂迴交代證
    人云云。惟查，被告與蘇錦樹已結縭三十多年，均已年邁無工作能力，夫妻相依
    為命，依賴退休存款利息維持生計，蘇錦樹子女從未隨侍及奉養，八十六年四月
    二十六日蘇錦樹住院後，方得知宿患肝癌，自知來日有限，而被告僅與蘇錦樹相
    差兩歲，年邁力衰，無任何退休金可供生活所需，亦未生育親生子女得以奉養終
    老，為安排被告之晚年生計，乃同意將存款辦理過戶為被告名義，此乃人情之常
    ，此參蘇錦樹生前有關銀行存款、印鑑章、及所有不動產之權狀，原均由其自己
    保管，嗣後方交付被告領用，則果如蘇錦樹未同意被告變更存款名義，被告如何
    能取得其印章及取得定期存單，且何庸就其寄託於銀行之定期存款分兩次提領，
    凡此即係依據蘇錦樹之授意為之，應可認定，被告所述應符常理。
  (二)綜上，被告並無意圖不法所有而盜領蘇錦樹存款之情，原告以蘇錦樹之繼承人身
    分請求返還，應無理由，為此狀請鈞院鑒核，駁回原告之訴，以符法治。
丙、本院依職權調閱台灣台南地方法院檢察署八十九年度偵字第一二九五五號偵查卷
    （內函台灣台南地方法院九十年度訴字第三五一號、本院九十年度上訴字第一一
    三一號刑事卷宗）及向財政部財稅資料中心調閱兩造財產歸戶資料。
　　理　　由
一、本件原告起訴主張：被告意圖為自己不法之所有，基於概括之犯意，趁原告之父
　　蘇錦樹（蘇錦樹已於八十九年六月十日死亡）住院醫療期間，分別於八十九年五
　　月十一日及同年月十五日，未經蘇錦樹之允許或委託，竟擅自將蘇錦樹存於第一
　　商業銀行善化分行之定期存款一百萬元，分兩次先後以六十萬元及四十萬元，盜
　　領一空；復於同月十五日，再將蘇錦樹存於台灣中小企業銀行善化分行之定期存
　　款共二百九十八萬七千八百十六元，盜領後轉入甲○○在該分行之定期及活期儲
　　蓄存款。復於同年五月十五日及蘇錦樹死亡後之八月九日、十月十八日以同樣方
　　法再將蘇錦樹存於台南縣善化鎮農會之存款分別提領十萬二千元、一萬一千九百
　　四十元、一千八百元，足生損害於上揭銀行、農會、及蘇錦樹之其他繼承人，案
　　經本院九十年度上訴字第一一三一號刑事判決，判處有期徒刑八月，緩刑二年在
　　案。兩造同為蘇錦樹之繼承人，蘇錦樹生前所遺留之財產自應為兩造及其他共有
　　人所共有，是原告及其他全體繼承人對蘇錦樹所遺留之財產均有繼承權。惟因被
　　告以上揭盜蓋蘇錦樹印章於提款單上之方法，將蘇錦樹原存放於上揭銀行善之存
　　款共計四百十萬三千五百五十六元全部詐領一空，致原告及其他全體繼承人之繼
　　承權受有損害，卓然至顯，爰依民法第一百八十四條第一項及第一千零五十一條
　　規定，求為判令被告應返還新臺幣（下同）四百十萬三千五百五十六元予原告及
　　其他全體共有人之判決。
二、被告則以：刑事判決所為被告有罪之認定與事實不符，應不得作為被告有侵權行
    為之依據；蓋刑事判決固以被告所舉證人林雪華前後供述不一，且蘇錦樹與被告
    係夫妻，若有將存款全數交被告作為養老金之用，何不直接交代被告或立遺囑，
    而迂迴交代證人云云。惟被告與蘇錦樹已結縭三十多年，均已年邁無工作能力，
    夫妻相依為命，依賴退休存款利息維持生計，蘇錦樹子女從未隨侍及奉養，八十
    六年四月二十六日蘇錦樹住院後，方得知宿患肝癌，自知來日有限，而被告僅與
    蘇錦樹相差兩歲，年邁力衰，無任何退休金可供生活所需，亦未生育親生子女得
    以奉養終老，為安排被告之晚年生計，乃同意將存款辦理過戶為被告名義，此乃
    人情之常，此參蘇錦樹生前有關銀行存款、印鑑章、及所有不動產之權狀，原均
    由其自己保管，嗣後方交付被告領用，則果如蘇錦樹未同意被告變更存款名義，
    被告如何能取得其印章及取得定期存單，且何庸就其寄託於銀行之定期存款分兩
    次提領，凡此即係依據蘇錦樹之授意為之，應可認定，被告所述應符常理等語資
    為抗辯。
三、原告主張：兩造同為蘇錦樹之繼承人，蘇錦樹生前所遺留之財產自應為兩造及其
    他共有人所共有，是原告及其他全體繼承人對蘇錦樹所遺留之財產均有繼承權之
    事實，業據提出被繼承人蘇錦樹之繼承系統表及全體繼承人戶籍謄本為證，堪信
    兩造均為被繼承人蘇錦樹之繼承人。
四、原告復主張：被告意圖為自己不法之所有，基於概括之犯意，趁原告之父蘇錦樹
　　（蘇錦樹已於八十九年六月十日死亡）住院醫療期間，分別於八十九年五月十一
　　日及同年月十五日、八月九日、十月十八日，未經蘇錦樹之允許或委託，竟擅自
　　將蘇錦樹存於第一商業銀行善化分行、台灣中小企業銀行善化分行、台南縣善化
　　鎮農會之定期存款、存款共四百十萬三千五百五十六元，足生損害於上揭銀行、
　　農會、及蘇錦樹之其他繼承人，案經本院九十年度上訴字第一一三一號刑事判決
　　，判處有期徒刑八月，緩刑二年在案等情，惟為被告所否認，並以前揭情詞置辯
　　，惟經本院依職權調閱台灣台南地方法院檢察署八十九年度偵字第一二九五五號
　　偵查等歷審刑事卷（內函台灣台南地方法院九十年度訴字第三五一號、本院九十
　　年度上訴字第一一三一號刑事卷宗）。查明結果：
（一）被告所辯各情，雖據證人即伊姐林雪華於八十九年十一月三十日刑事偵查中證
　　　稱：「他（蘇錦樹）要死前，有叫我去，要我將其他在善化銀行之存款變更成
　　　我妹妹（被告甲○○）名義，做為日後生活費用。」、「在蘇錦樹過世前一星
　　　期，在其善化住宅告訴我的。」等語（偵查卷第二十頁），惟證人林雪華又於
　　　同年十二月二十七日偵訊時證稱：「我轉告甲○○定存解約應是一個月前，我
　　　上回記錯了，且當時蘇錦樹已經病了，是徐先生（徐華章）告訴我說快到台灣
　　　中小企銀善化分行及一銀辦，徐先生是我妹妹先生之朋友，上開之事是徐先生
　　　告訴我的，而不是蘇錦樹」等語（偵查卷第三十五頁）。證人林雪華之證詞前
　　　後反覆不一且差異頗大，況且蘇錦樹與被告係夫妻，若有將該存款全數給予被
　　　告作為後半輩子之養老金之意思，何以不直接告訴被告或立遺囑，而迂迴交待
　　　證人林雪華或徐華章再行轉告之理，故此項所辯，顯與常情有悖，自難為被告
　　　有利之認定。
（二）復查證人徐華章於刑事審理中否認其曾告知證人林雪華前開之事情，業據其於
      偵訊時證稱：「伊是局外人，吳錦樹未曾交代伊要把其定期存款解約交給甲○
      ○。伊與他並非深交之朋友，他不可能告訴伊。伊亦無告訴林雪華說蘇錦樹說
      要甲○○趕快將定存解約」等語（偵查卷第三十九頁背面）。參以被告甲○○
      與證人林雪華二人係姐妹關係，是證人林雪華所言顯係迴護被告之詞，顯見蘇
      錦樹並未同意被告提領存款，甚為灼然。此外，復有台灣中小企業銀行善化分
      行及第一商業銀行善化分行查詢單、台灣中小企業銀行善化分行函在卷可稽。
（三）至被告辯稱：蘇錦樹生前有關銀行存款、印鑑章、及所有不動產之權狀，原均
      由其自己保管，嗣後方交付被告領用，則果如蘇錦樹未同意被告變更存款名義
      ，被告如何能取得其印章及取得定期存單，且何庸就其寄託於銀行之定期存款
      分兩次提領，凡此即係依據蘇錦樹之授意為之，應可認定云云，惟查，被告固
      保管被繼承人蘇錦樹存摺、印鑑章、及所有不動產之權狀，然如蘇錦樹曾為同
      意，何以不直接將其情告知各子女，待其死後，才由照顧之子女爭執之，而因
      上揭各物係由被告保管中，本院刑事庭才認定被告未另犯有竊盜罪，故不能因
      其保管上揭各物即認其有權領取存款。
（四）又善化鎮農會存款八十九年五月十五日提領十萬二千元、八月九日提領一萬一
      千九百四十元、十月十八日提領一千八百元部分，被告雖否認有提領行為，惟
      存摺及印章均由被告保管為被告所供認，是該部分應為被告提領無疑。
（五）綜上各情相互參酌，本件事證明確，被告確以偽造文書之手段，詐領上揭被繼
      承人之存款。是被告之抗辯自難憑採。
五、按因故意或過失，不法侵害他人之權利者，負損害賠償責任，民法第一百八十四
    條第一項定有明文。再繼承人有數人時，在分割遺產前，各繼承人對遺產全部為
    公同共有，同法第一千零五十一條定有明文。查本件原告與被告同為蘇錦樹之繼
    承人，蘇錦樹生前所遺留之財產自應為兩造及其他共有人所共有，是原告及其他
    全體繼承人對蘇錦樹所遺留之財產均有繼承權。惟因被告以盜蓋蘇錦樹印章於提
    款單上之方法，將蘇錦樹原存放於第一銀行善化分行之定期存款共一百萬元；及
    台灣中小企業銀行善化分行之定期存款共二百九十八萬七千八百十六元；及善化
    農會存款共十一萬五千七百四十元領取一空。致原告及其他全體繼承人之繼承權
    受有損害，卓然至顯，從而，原告本於上揭規定，起訴請求被告應返還四百十萬
    三千五百五十六元予原告及其他全體共有人，為有理由，應予准許。
六、假執行之宣告：
    兩造陳明願供擔保，分別聲請宣告假執行及免為假執行，經核無不合，爰分別酌
    定相當擔保金額准許之。
七、結論：本件原告之訴，為有理由，依民事訴訟法第七十八條、第四百六十三條、
    第三百九十一條第二項、第三百九十二條，判決如主文。
中　　　華　　　民　　　國　　九十一　　年　　　四　　　月　　　十六　　日
　　　　　　　　　　　　　　　　　　臺灣高等法院臺南分院民事第四庭
~B1審判長法官　林　　金　　村
~B2　　　法官　徐　　財　　福
~B3　　　法官　袁　　靜　　文
右為正本係照原本作成。
如對本判決上訴，須於判決送達後廿日內向本院提出上訴狀，未表明上訴理由者，應
於上訴後廿日內，向本院提出理由書。
中　　　華　　　民　　　國　　九十一　　年　　　四　　　月　　　十八　　日
~B法院書記官　黃　　文　　生
